ACORDAO-COMPLETO-2393295

ACÓRDÃO 1089/2020 ATA 4/2020 - SEGUNDA CÂMARA

VISTA, relatada e discutida esta tomada de contas especial, instaurada pelo extinto Ministério da Cultura – atual Secretaria Especial da Cultura do Ministério da Cidadania –, em virtude de omissão no dever de prestar contas de recursos captados para projeto cultural. 
	ACORDAM os ministros do Tribunal de Contas da União, reunidos em sessão da 2ª Câmara, ante as razões expostas pela relatora, e com fundamento nos arts. 1º, inciso I, 12, § 3º, 16, inciso III, alíneas “a” e “c”, 19, 23, inciso III, 26, 28, incisos I e II, e 57 da Lei 8.443/1992 c/c os arts. 1º, inciso I, 209, incisos I e II, 210, 214, inciso III, alínea “a”, e 215 a 217 do Regimento Interno do TCU, em: 
9.1. considerar revéis Antônio Carlos Gouveia Júnior, Maria Cecília Crevatin Gouveia e a empresa Antônio Carlos Gouveia Júnior - EPP;
9.2. julgar irregulares as contas de Antônio Carlos Gouveia Júnior, Maria Cecília Crevatin Gouveia e da empresa Antônio Carlos Gouveia Júnior - EPP; 
9.3. condená-los, solidariamente, ao recolhimento aos cofres do Fundo Nacional de Cultura das quantias a seguir especificadas, atualizadas monetariamente e acrescidas de juros de mora, calculados das datas indicadas até a data do pagamento:
	Data de ocorrência
	Valor histórico (R$) 

	30/11/2011
	59.000,00

	23/12/2011
	42.236,00

	29/12/2011
	100.000,00

9.4. aplicar a Antônio Carlos Gouveia Júnior e a Maria Cecília Crevatin Gouveia multas individuais de R$ 125.000,00 (cento e vinte e cinco mil reais) , a serem recolhidas aos cofres do Tesouro Nacional, com atualização monetária calculada da data deste acórdão até a data do pagamento, se este for efetuado após o vencimento do prazo abaixo estipulado;
9.5. fixar prazo de 15 (quinze) dias, a contar das notificações, para comprovação, perante o Tribunal, do recolhimento das dívidas acima imputadas; 
9.6. autorizar a cobrança judicial das dívidas, caso não atendidas as notificações; 
9.7. autorizar o pagamento das dívidas em até 36 (trinta e seis) parcelas mensais consecutivas, caso venha a ser solicitado pelos responsáveis antes do envio do processo para cobrança judicial; 
9.8. fixar o vencimento da primeira parcela em 15 (quinze) dias, a contar do recebimento das notificações, e o das demais a cada 30 (trinta) dias, com incidência dos respectivos encargos legais sobre o valor de cada parcela; 
9.9. alertar os responsáveis de que a inadimplência de qualquer parcela acarretará vencimento antecipado do saldo devedor; 
9.10. enviar cópia deste acórdão ao procurador-chefe da Procuradoria da República no Estado de São Paulo, para as providências cabíveis.

Tomada de contas especial, instaurada pelo extinto Ministério da Cultura,atual Secretaria Especial da Cultura do Ministério da Cidadania, em virtude da omissão no dever de prestar contas dos recursos captados mediante projeto cultural.

Segunda Câmara

Secretaria Especial de Cultura do Ministério da Cidadania.

3. Responsáveis: Antônio Carlos Gouveia Júnior (CPF XXX.362.038-XX), Antônio Carlos Gouveia Júnior - EPP (CNPJ 07.263.605/0001-14) e Maria Cecília Crevatin Gouveia (CPF XXX.676.388-XX).

13.1. Ministros presentes: Aroldo Cedraz (na Presidência), Raimundo Carreiro e Ana Arraes (Relatora).
13.2. Ministro-Substituto convocado: Augusto Sherman Cavalcanti.
13.3. Ministro-Substituto presente: André Luís de Carvalho.

ANA ARRAES

Adoto como parte inicial do relatório a instrução da Secretaria de Controle Externo de Tomada de Contas Especial, que contou com a anuência de seu corpo dirigente (peças 75 a 77) :
“INTRODUÇÃO
1.	Trata-se de tomada de contas especial instaurada pelo então Ministério da Cultura (MinC) (atual Secretaria Especial da Cultura do Ministério da Cidadania) , em desfavor da empresa Antonio Carlos Gouveia Júnior – EPP (CNPJ 07.263.605/0001-14) , do Sr. Antonio Carlos Gouveia Júnior (CPF XXX.362.038-XX) , e da Sra. Maria Cecilia Crevatin Gouveia (CPF XXX.676.388-XX) , em virtude da omissão no dever de prestar contas dos recursos captados mediante o projeto cultural Pronac 10-11441, cujo objeto consistia em editar o livro de arte ‘Do Brasil’, com a finalidade de retratar a diversidade cultural do Brasil com suas diversas características, mostrando situações que causem empatia, emoção e construção do país (peça 1) .
HISTÓRICO 
2.	A empresa Antonio Carlos Gouveia Júnior – EPP apresentou ao MinC, em 29/11/2010, o Projeto ‘Do Brasil’, cujo objetivo era editar o livro de arte ‘Do Brasil’, com a finalidade de retratar a diversidade cultural do Brasil com suas diversas características, mostrando situações que causem empatia, emoção e construção do país. Para tanto, foram convidados doze fotógrafos renomados para abordar cada um dos temas específicos (vinte páginas por fotógrafo) , havendo previsão de tiragem de 3.000 exemplares do livro, sendo trezentos deles distribuídos para as 48 bibliotecas dos CEU´s (importantes centros culturais e educacionais edificados nas periferias da cidade de São Paulo/SP) (peça 1) .
3.	O projeto foi aprovado pela Portaria Sefic 333, de 17/6/2011 (DOU de 20/6/2011) , que autorizou a captação do valor de apoio, totalizando R$ 201.239,50, no período de 20/6/2011 a 31/12/2011 (peça 8, p. 2) . Esse prazo foi prorrogado até 31/12/2013 (peça 14) , recaindo o prazo para prestação de contas em 30/1/2014.
4.	Conforme atestam os recibos (peças 9, 11-12) e os documentos bancários às peças 10 e 13, a empresa proponente captou recursos autorizados no montante de R$ 201.236,50, conforme a seguir discriminado:
	VALOR R$
	DATA
	PEÇA

	59.000,00
	30/11/2011
	9

	42.236,50
	23/12/2011
	11

	100.000,00
	29/12/2011
	12

5.	Em 3/7/2017, foi emitido o Laudo Final sobre a Prestação de Contas – CGARE/DEIPC/SEFIC/MinC 177, que concluiu pela irregularidade da gestão, sugerindo a reprovação das contas referente ao Pronac 10-11441, a inabilitação da proponente e a instauração da tomada de contas especial, devido à omissão no dever de prestar contas (peça 17) .
6.	O Projeto ‘Do Brasil’ (Pronac 10-11441) teve suas contas reprovadas por meio da Portaria Sefic 434, de 14/7/2017 no DOU de 17/7/2017 (peça 18) .
7.	Os responsáveis foram notificados por meio de edital publicado no DOU de 15/12/2017, pela reprovação do valor nominal de R$ 201.236,50, conforme peças 34-36.
8.	No Relatório de TCE 865/2017 (peça 44) , o Tomador de Contas concluiu que o prejuízo ao Erário importaria no valor original de R$ 201.236,50, imputando a responsabilidade à empresa Antonio Carlos Gouveia Júnior – EPP (CNPJ 07.263.605/0001-14) , ao Sr. Antonio Carlos Gouveia Júnior (CPF XXX.362.038-XX) ; e à Sra. Maria Cecilia Crevatin Gouveia (CPF XXX.676.388-XX) .
9.	O Relatório de Auditoria nº 78/2018 da Controladoria Geral da União (Peça 45) ratificou o posicionamento do Tomador de Contas. Após serem emitidos o Certificado de Auditoria, o Parecer do Dirigente e o Pronunciamento Ministerial (peças 46, 47 e 48) , o processo foi remetido a esse Tribunal.
10.	A instrução inicial do feito (peça 50) , concluiu pela responsabilização solidária do Sr. Antonio Carlos Gouveia Júnior, da Sra. Maria Cecilia Crevatin Gouveia, e da empresa Antonio Carlos Gouveia Júnior EPP, propondo suas citações pela irregularidade a seguir discriminada:
	Irregularidade: não comprovação da boa e regular aplicação dos recursos federais repassados à empresa Antonio Carlos Gouveia Júnior – EPP, em face da omissão no dever de prestar contas dos valores captados por força do Projeto Cultural Pronac 10-11441, no âmbito do Projeto ‘Do Brasil’, no período de 20/6/2011 a 31/12/2013, cujo prazo de prestação de contas encerrou-se em 30/1/2014, conforme Laudo Final sobre a Prestação de Contas – CGARE/DEIPC/SEFIC/MinC 177, de 3/7/2017 (peça 17) .
11. 	Outrossim, foi proposta a audiência do Sr. Antonio Carlos Gouveia Júnior e da Sra. Maria Cecilia Crevatin Gouveia, pela perda do prazo para apresentar a aludida prestação de contas final.
12.	Com base na delegação de competência da relatora do feito, a Exma. Ministra Ana Arraes (Portaria AA-1, de 21/7/2014) , foram promovidas as citações e audiência propostas, conforme a seguir discriminado:
	a) Antonio Carlos Gouveia Júnior:
	Ofício nº 
	Base de pesquisa de endereço
	Data do ofício
	Data de recebimento
	Nome do recebedor
	Fim do Prazo para defesa
	Apresentação de Defesa

	1504/2019
 (peça 56) 
	RECEITA FEDERAL
	8/4/2019
	-
	-
	-
	-

	5818/2019
 (peça 67) 
	Sistemas TCU
	17/7/2019
	24/7/2019
 (peça 72) 
	Matheus Carvalho
	8/8/2019
	-

	b) Maria Cecilia Crevatin Gouveia:
	Ofício nº 
	Base de pesquisa de endereço
	Data do ofício
	Data de recebimento
	Nome do recebedor
	Fim do Prazo para defesa
	Apresentação de Defesa

	1503/2019
 (peça 58) 
	RECEITA FEDERAL
	8/4/2019
	-
	-
	-
	-

	5821/2019
 (peça 67) 
	Sistemas TCU
	17/7/2019
	24/7/2019
 (peça 70) 
	Matheus Carvalho
	8/8/2019
	-

	c) Antonio Carlos Gouveia Júnior EPP:
	Ofício nº 
	Base de pesquisa de endereço
	Data do ofício
	Data de recebimento
	Nome do recebedor
	Fim do Prazo para defesa
	Apresentação de Defesa

	1504/2019
 (peça 56) 
	RECEITA FEDERAL
	8/4/2019
	-
	-
	-
	-

	5820/2019
 (peça 68) 
	Sistemas TCU
	17/7/2019
	24/7/2019
 (peça 71) 
	Matheus Carvalho
	8/8/2019
	-

13.	Transcorrido o prazo regimental fixado e mantendo-se inertes os responsáveis solidários, impõe-se que sejam considerados revéis, dando-se prosseguimento ao processo, de acordo com o art. 12, § 3º, da Lei 8.443/1992.
EXAME TÉCNICO
Da validade das notificações
14.	Preliminarmente, cumpre tecer breves considerações sobre a forma como são realizadas as comunicações processuais no TCU. A esse respeito, destacam-se o art. 179, do Regimento Interno do TCU (Resolução 155, de 4/12/2002) e o art. 4º, inciso III, § 1º, da Resolução TCU 170, de 30 de junho de 2004, in verbis:
Art. 179. A citação, a audiência ou a notificação, bem como a comunicação de diligência, farse-ão:
I - mediante ciência da parte, efetivada por servidor designado, por meio eletrônico, fac-símile, telegrama ou qualquer outra forma, desde que fique confirmada inequivocamente a entrega da comunicação ao destinatário;
II - mediante carta registrada, com aviso de recebimento que comprove a entrega no endereço do destinatário;
III - por edital publicado no Diário Oficial da União, quando o seu destinatário não for localizado;
 (...) 
Art. 3º As comunicações serão dirigidas ao responsável, ou ao interessado, ou ao dirigente de órgão ou entidade, ou ao representante legal ou ao procurador constituído nos autos, com poderes expressos no mandato para esse fim, por meio de:
I - correio eletrônico, fac-símile ou telegrama;
II - servidor designado;
III - carta registrada, com aviso de recebimento;
IV - edital publicado no Diário Oficial da União, quando o seu destinatário não for localizado, nas hipóteses em que seja necessário o exercício de defesa’.
Art. 4º. Consideram-se entregues as comunicações:
I - efetivadas conforme disposto nos incisos I e II do artigo anterior, mediante confirmação da ciência do destinatário;
II - realizadas na forma prevista no inciso III do artigo anterior, com o retorno do aviso de recebimento, entregue comprovadamente no endereço do destinatário;
III - na data de publicação do edital no Diário Oficial da União, quando realizadas na forma prevista no inciso IV do artigo anterior.
§ 1º O endereço do destinatário deverá ser previamente confirmado mediante consulta aos sistemas disponíveis ao Tribunal ou a outros meios de informação, a qual deverá ser juntada ao respectivo processo.
 (...) 
15.	Bem se vê, portanto, que a validade da citação via postal não depende de que o aviso de recebimento seja assinado pelo próprio destinatário da comunicação, o que dispensa, no caso em tela, a entrega do AR em ‘mãos próprias’. A exigência da norma é no sentido de o Tribunal verificar se a correspondência foi entregue no endereço correto, residindo aqui a necessidade de certeza inequívoca. 
16.	Não é outra a orientação da jurisprudência do TCU, conforme se verifica dos julgados a seguir transcritos:
São válidas as comunicações processuais entregues, mediante carta registrada, no endereço correto do responsável, não havendo necessidade de que o recebimento seja feito por ele próprio (Acórdão 3648/2013-TCU-Segunda Câmara, Relator Ministro JOSÉ JORGE) ;
É prescindível a entrega pessoal das comunicações pelo TCU, razão pela qual não há necessidade de que o aviso de recebimento seja assinado pelo próprio destinatário. Entregandose a correspondência no endereço correto do destinatário, presume-se o recebimento da citação. (Acórdão 1019/2008-TCU-Plenário, Relator Ministro BENJAMIN ZYMLER) ;
As comunicações do TCU, inclusive as citações, deverão ser realizadas mediante Aviso de Recebimento - AR, via Empresa Brasileira de Correios e Telégrafos, bastando para sua validade que se demonstre que a correspondência foi entregue no endereço correto. (Acórdão 1526/2007-TCU-Plenário, Relator Ministro AROLDO CEDRAZ) .
17.	A validade do critério de comunicação processual do TCU foi referendada pelo Supremo Tribunal Federal, nos termos do julgamento do MS-AgR 25.816/DF, por meio do qual se afirmou a desnecessidade da ciência pessoal do interessado, entendendo-se suficiente a comprovação da entrega do ‘AR’ no endereço do destinatário:
EMENTA: AGRAVO REGIMENTAL. MANDADO DE SEGURANÇA. DESNECESSIDADE DE INTIMAÇÃO PESSOAL DAS DECISÕES DO TRIBUNAL DE CONTAS DA UNIÃO. ART. 179 DO REGIMENTO INTERNO DO TCU. INTIMAÇÃO DO ATO IMPUGNADO POR CARTA REGISTRADA, INICIADO O PRAZO DO ART. 18 DA LEI nº 1.533/51 DA DATA CONSTANTE DO AVISO DE RECEBIMENTO. DECADÊNCIA RECONHECIDA. AGRAVO IMPROVIDO.
O envio de carta registrada com aviso de recebimento está expressamente enumerado entre os meios de comunicação de que dispõe o Tribunal de Contas da União para proceder às suas intimações.
O inciso II do art. 179 do Regimento Interno do TCU é claro ao exigir apenas a comprovação da entrega no endereço do destinatário, bastando o aviso de recebimento simples.
18.	No caso em exame, após tentativas frustradas de citação (peças 56, 57 e 58) , com base nos endereços constantes da base de dados da Receita Federal, efetuou-se a citação dos responsáveis solidários, nos endereços provenientes de pesquisas realizadas junto ao Ministério das Cidades (Carteira Nacional de Habilitação) e ao TSE (Cadastro Eleitoral – Título de Eleitor) . A entrega dos ofícios citatórios nesses endereços ficou devidamente comprovada nos ARs acostados aos autos (peças 70, 71 e 72) .
19.	A esse respeito, convém esclarecer que o TCU já consolidou o entendimento de que ‘não há necessidade de se promover a desconsideração da personalidade jurídica para a condenação de responsável empresário individual, uma vez que a empresa individual não tem personalidade diversa e separada do titular, constituindo-se como única pessoa com único patrimônio’ (Enunciado da Jurisprudência Selecionada do TCU – Acórdãos 10922/2016 e 3201/2018 – ambos da Segunda Câmara) . Nessa linha, destaca-se o seguinte excerto do recente Acórdão 4476/2019-TCU-Segunda Câmara:
‘Repisando a questão da responsabilização de empresa individual, é entendimento consolidado nesta Corte de Contas de que não há necessidade de se promover a desconsideração da personalidade jurídica para a condenação do responsável, uma vez que a empresa individual não tem personalidade diversa e separada do titular, constituindo-se como única pessoa com um único patrimônio, conforme ficou consignado no Voto condutor do Acórdão 2737/2013-TCU-Plenário (...) ’
Da revelia
20.	Nos processos do TCU, a revelia não leva à presunção de que sejam verdadeiras todas as imputações levantadas contra os responsáveis, diferentemente do que ocorre no processo civil, em que a revelia do réu opera a presunção da verdade dos fatos narrados pelo autor. Dessa forma, a avaliação da responsabilidade do agente não pode prescindir da prova existente no processo ou para ele carreada. 
21.	Ao não apresentarem suas defesas, os responsáveis deixaram de produzir prova da regular aplicação dos recursos sob sua responsabilidade, em afronta às normas que impõem aos gestores públicos a obrigação legal de, sempre que demandados pelos órgãos de controle, apresentar os documentos que demonstrem a correta utilização das verbas públicas, a exemplo do contido no art. 93 do Decreto-Lei 200/67: ‘Quem quer que utilize dinheiros públicos terá de justificar seu bom e regular emprego na conformidade das leis, regulamentos e normas emanadas das autoridades administrativas competentes.’ 
22.	Ademais, não foi atendida a audiência realizada junto ao Sr. Antonio Carlos Gouveia Júnior, e à Sra. Maria Cecilia Crevatin Gouveia, acerca da perda de prazo para apresentação da prestação final de contas, expirado em 30/1/2014, também remanescendo injustificada essa ocorrência.
23.	Não obstante a revelia configurada neste processo, e em prestígio ao princípio da verdade real que informa os processos no TCU, foram os autos novamente compulsados, não se identificando qualquer elemento que pudesse alterar as conclusões que fundamentaram as citações realizadas.
24.	Em se tratando de processo em que as partes interessadas não se manifestaram acerca das irregularidades imputadas, não há elementos para que se possa efetivamente aferir e reconhecer a ocorrência de boa-fé na conduta dos responsáveis, podendo este Tribunal, desde logo, proferir o julgamento de mérito pela irregularidade das contas, nos termos dos §§ 2º e 6º do art. 202 do Regimento Interno do TCU.
25.	Dessa forma, o Sr. Antonio Carlos Gouveia Júnior e a Sra. Maria Cecilia Crevatin Gouveia devem ser considerados revéis, nos termos do art. 12, §3º, da Lei 8.443/1992, devendo as respectivas contas ser julgadas irregulares, com a condenação solidária dos responsáveis ao pagamento do débito apurado nos autos, com a aplicação das multas previstas no art. 57 para todos, em razão do débito, e a prevista no art. 58, inciso I, da mesma lei, para o Sr. Antonio Carlos Gouveia Júnior, e para a Sra. Maria Cecília Crevatin Gouveia, pela ausência de justificativa para a não apresentação das contas no prazo devido.
26.	Quanto à possibilidade de aplicação cumulativa das multas dos arts. 57 e 58, inciso I, da Lei 8.443/92, o TCU reconhece que existe relação de subordinação entre as condutas de ‘não comprovação da aplicação dos recursos’ e de ‘omissão na prestação de contas’, sendo a primeira consequência da segunda, o que enseja, na verificação das duas irregularidades, a aplicação da multa do art. 57, com o afastamento da multa do art. 58, inciso I, em atenção ao princípio da absorção (Acórdão 9579/2015-TCU-Segunda Câmara, Relator Vital do Rêgo; Acórdão 2469/2019-TCU-Primeira Câmara, Relator Augusto Sherman) .
27.	Conforme leciona Cezar Bitencourt (Tratado de Direito Penal: parte geral – 8 Ed. – São Paulo: Saraiva, 2003. Pg.565) , na absorção, ‘ (...) a pena do delito mais grave absorve a pena do delito menos grave, que deve ser desprezada’. No caso concreto, a ‘omissão no dever de prestar contas’, embora seja uma irregularidade autônoma, funciona como fase ou meio para a consecução da ’não comprovação da aplicação dos recursos’, havendo clara relação de interdependência entre essas condutas. Dessa forma, recaindo a duas ocorrências num mesmo gestor, deve prevalecer a pena do delito mais grave, qual seja, a multa do art. 57 da Lei 8.443/92.
28.	Diversa, contudo, é a situação da empresa Antonio Carlos Gouveia Júnior EPP. Por se tratar de ‘empresa individual, que não possui personalidade diversa e separada do seu titular, constituindo ambos uma única pessoa e um único patrimônio, não se pode imputar débito e aplicar multa a firma individual juntamente com seu titular, sob pena de bis in idem’ (Jurisprudência Selecionada TCU – Acórdão 2737/2013-TCU-Plenário) . 
29.	Por fim, registra-se que, no caso em exame, não ocorreu a prescrição da pretensão punitiva do TCU, uma vez que a captação dos recursos teve início em 30/11/2011, e o ato que determinou a citação dos responsáveis ocorreu em 29/3/2019.
CONCLUSÃO
30.	Em face da revelia do Sr. Antonio Carlos Gouveia Júnior e da Sra. Maria Cecilia Crevatin Gouveia, e inexistindo nos autos elementos que permitam concluir pela ocorrência de boa-fé ou de outros excludentes de culpabilidade dos responsáveis solidários, propõe-se que as respectivas contas sejam julgadas irregulares e que esses responsáveis sejam condenados ao pagamento do débito apurado nos autos, bem como lhes sejam aplicadas multas individuais, com fundamento no art. 57 da Lei 8.443/1992.
31.	Adicionalmente, propõe-se informar ao Sr. Antonio Carlos Gouveia Júnior, e à Sra. Maria Cecilia Crevatin Gouveia, que, na eventualidade de ser demonstrada a boa e regular aplicação dos recursos pela via recursal, elidindo o débito e, por conseguinte, afastando a multa prevista no art. 57 da Lei 8.443/1992 originalmente aplicada, poderá o Tribunal reaplicar a multa prevista no art. 58, I, da mesma lei, antes absorvida pela primeira.
PROPOSTA DE ENCAMINHAMENTO
33.	Diante do exposto, submetem-se os autos à consideração superior, propondo ao Tribunal:
a) 	considerar revéis o Sr. Antonio Carlos Gouveia Júnior (CPF XXX.362.038-XX) e da Sra. Maria Cecilia Crevatin Gouveia (CPF XXX.676.388-XX) , com fundamento no § 3º, art. 12, Lei 8.443/1992;
b) 	com fundamento nos arts. 1º, inciso I; 16, inciso III, alínea ‘a’; 19 e 23, inciso III, todos da Lei 8.443/1992, e nos arts. 1º, inciso I; 209, inciso I; 210 e 214, inciso III, do Regimento Interno TCU, julgar irregulares as contas do Sr. Antonio Carlos Gouveia Júnior (CPF XXX.362.038-XX) e da Sra. Maria Cecilia Crevatin Gouveia (CPF XXX.676.388-XX) , e condená-los ao pagamento das quantias a seguir especificadas, com a fixação do prazo de quinze dias, a contar da notificação, para comprovarem, perante o Tribunal (art. 214, inciso III, alínea ‘a’, do Regimento Interno) , o recolhimento da dívida aos cofres do Fundo Nacional de Cultura, atualizada monetariamente e acrescida dos juros de mora, calculados a partir das datas indicadas, até a data do efetivo recolhimento, na forma prevista na legislação em vigor:
	Data de ocorrência
	Valor histórico (R$) 
	Débito/Crédito

	30/11/2011
	59.000,00
	D

	23/12/2011
	42.236,00
	D

	29/12/2011
	100.000,00
	D

Valor atualizado até 30/9/2019: R$ 311.262,70
	d) aplicar, individualmente, ao Sr. Antonio Carlos Gouveia Júnior (CPF XXX.362.038-XX) e à Sra. Maria Cecilia Crevatin Gouveia (CPF XXX.676.388-XX) , a multa prevista no art. 57 da Lei 8.433/1992, fixando-lhes o prazo de quinze dias, a contar da notificação, para comprovarem, perante o Tribunal (art. 214, inciso III, alínea ‘a’, do Regimento Interno) , o recolhimento das dívidas aos cofres do Tesouro Nacional, atualizadas monetariamente desde a data do acórdão que vier a ser proferido até a do efetivo recolhimento, se forem pagas após o vencimento, na forma da legislação em vigor;
	e) autorizar, desde logo, nos termos do art. 28, inciso II, da Lei 8.443/1992, a cobrança judicial das dívidas caso não atendidas as notificações;
	f) autorizar o pagamento das dívidas em até 36 parcelas mensais e consecutivas, nos termos do art. 26 da Lei 8.443/1992 e do art. 217 do Regimento Interno, fixando-lhe o prazo de quinze dias, a contar do recebimento da notificação, para comprovar perante o Tribunal o recolhimento da primeira parcela, e de trinta dias, a contar da parcela anterior, para comprovar o recolhimento das demais parcelas, devendo incidir sobre cada valor mensal, atualizado monetariamente, os juros de mora devidos, na forma prevista na legislação em vigor;
	g) informar ao Sr. Antonio Carlos Gouveia Júnior (CPF XXX.362.038-XX) e à Sra. Maria Cecilia Crevatin Gouveia (CPF XXX.676.388-XX) que, caso se demonstre, por via recursal, a correta aplicação dos recursos mas não se justifique a omissão da prestação de contas, o débito poderá ser afastado mas permanecerá a irregularidade das contas, dando-se ensejo à aplicação da multa prevista no art. 58, inciso I, da Lei 8.443/1992;
	h) alertar aos responsáveis que a falta de comprovação do recolhimento de qualquer parcela importará no vencimento antecipado do saldo devedor, nos termos do § 2º do art. 217 do Regimento Interno deste Tribunal;
	i) enviar cópia do Acórdão que vier a ser proferido à Secretaria Especial de Cultura do Ministério da Cidadania, à Secretaria Federal de Controle Interno e aos responsáveis, para ciência, informando que a deliberação, acompanhada do Relatório e Voto que a fundamentarem, estará disponível para consulta no endereço www.tcu.gov.br/acordaos, além de esclarecer que, caso requerido, o TCU poderá fornecer as correspondentes cópias, em mídia impressa, aos interessados e às responsáveis arrolados nestes autos;
	j) encaminhar cópia da deliberação, bem como do relatório e do voto que a fundamentarem, ao Procurador-Chefe da Procuradoria da República no Estado da Bahia, nos termos do § 3º do art. 16 da Lei 8.443/1992 c/c o § 7º do art. 209 do Regimento Interno do TCU, para adoção das medidas que entender cabíveis.”
O procurador Rodrigo Medeiros de Lima acompanhou o encaminhamento alvritrado pela unidade instrutiva, mas sugeriu retificação da proposta de encaminhamento nos seguintes termos (peça 79) :
	“Trata-se de tomada de contas especial instaurada pelo então Ministério da Cultura (MinC) (atual Secretaria Especial da Cultura do Ministério da Cidadania) , em desfavor da empresa Antonio Carlos Gouveia Júnior – EPP (CNPJ 07.263.605/0001-14) , exercida pelo Sr. Antonio Carlos Gouveia Júnior (CPF XXX.362.038-XX) , e da Sra. Maria Cecilia Crevatin Gouveia (CPF XXX.676.388-XX) , em virtude da omissão no dever de prestar contas dos recursos, cujo prazo expirou em 30/1/2014 (p. 2 da peça 44) , captados mediante o projeto cultural Pronac 10-11441, cujo objeto consistia em editar o livro de arte ‘Do Brasil’, com a finalidade de retratar a diversidade cultural do Brasil com suas diversas características, mostrando situações que causem empatia, emoção e construção do país.
Na fase externa da TCE, a unidade técnica do TCU promoveu citações, instruiu o feito e propôs o julgamento pela revelia, irregularidade das contas e condenação pelo débito do Sr. Antonio Carlos Gouveia Júnior e da Sra. Maria Cecilia Crevatin Gouveia, além da aplicação da multa individual do art. 57 da Lei 8.443/1992 (peça 75-77) .
Entretanto, a despeito de constar nos Ofícios Citatórios (peças 67, 68 e 69) e no corpo da instrução à peça 75 que a responsabilidade pelo débito seria solidária entre o Sr. Antonio Carlos Gouveia Júnior e a Sra. Maria Cecilia Crevatin Gouveia, tal informação não está explícita na Proposta de Encaminhamento (parágrafo 33, item b, p. 6-7 da peça 75) , razão pela qual se sugere a retificação do citado item, nos seguintes termos:
b) com fundamento nos arts. 1º, inciso I; 16, inciso III, alínea ‘a’; 19 e 23, inciso III, todos da Lei 8.443/1992, e nos arts. 1º, inciso I; 209, inciso I; 210 e 214, inciso III, do Regimento Interno TCU, julgar irregulares as contas do Sr. Antonio Carlos Gouveia Júnior (CPF XXX.362.038-XX) e da Sra. Maria Cecilia Crevatin Gouveia (CPF XXX.676.388-XX) , e condená-los solidariamente ao pagamento das quantias a seguir especificadas, com a fixação do prazo de quinze dias, a contar da notificação, para comprovarem, perante o Tribunal (art. 214, inciso III, alínea ‘a’, do Regimento Interno) , o recolhimento da dívida aos cofres do Fundo Nacional de Cultura, atualizada monetariamente e acrescida dos juros de mora, calculados a partir das datas indicadas, até a data do efetivo recolhimento, na forma prevista na legislação em vigor:
	Data de ocorrência
	Valor histórico (R$) 
	Débito/Crédito

	30/11/2011
	59.000,00
	D

	23/12/2011
	42.236,00
	D

	29/12/2011
	100.000,00
	D

Ressalta-se que, como salientado pela Unidade Instrutora (p. 6 da peça 75) , a empresa individual não tem personalidade diversa e separada do titular, constituindo uma única pessoa e um único patrimônio, não se podendo imputar débito e aplicar multa à firma individual e ao seu titular, sob pena de bis in idem, razão pela qual a empresa deixou de constar como responsável pelo débito apurado.
Deste modo, em face da omissão no dever de prestar contas e da revelia dos responsáveis, apesar de devidamente citados, conforme comprovam os documentos às peças 67 a 72, este representante do Ministério Público de Contas da União manifesta-se em consonância com o encaminhamento proposto pela unidade instrutiva, em pareceres uniformes (peças 75 a 77) , não obstante a sugestão de retificação da proposta descrita no parágrafo 3 alhures.”
	É o relatório.

não há.

Procurador Rodrigo Medeiros de Lima.

TOMADA DE CONTAS ESPECIAL. CAPTAÇÃO DE RECURSOS PARA PROJETO CULTURAL. OMISSÃO NO DEVER DE PRESTAR CONTAS. REVELIA. CONTAS IRREGULARES. DÉBITO E MULTA.

TOMADA DE CONTAS ESPECIAL (TCE)

Secretaria de Controle Externo de Tomada de Contas Especial (SecexTCE).

Cuidam os autos de tomada de contas especial instaurada pelo extinto Ministério da Cultura – atual Secretaria Especial da Cultura do Ministério da Cidadania –, em desfavor da empresa Antônio Carlos Gouveia Júnior - EPP, de Antônio Carlos Gouveia Júnior e de Maria Cecília Crevatin Gouveia, em virtude da omissão no dever de prestar contas de recursos captados mediante projeto cultural com vistas à edição do livro de arte “Do Brasil”, no sentido de retratar a diversidade cultural do País.
O projeto em questão foi aprovado, e os documentos constantes dos autos comprovam a captação de recursos autorizados no montante de R$ 201.236,50, entre 20/6/2011 e 31/12/2013.
Em razão da não comprovação da boa e regular aplicação dos recursos federais repassados em face da omissão no dever de prestar contas dos valores captados, a Secretaria de Controle Externo de Tomada de Contas Especial (SecexTCE) concluiu pela responsabilização solidária da empresa Antônio Carlos Gouveia Júnior - EPP, de Antônio Carlos Gouveia Júnior e de Maria Cecília Crevatin Gouveia, os quais foram regularmente citados.
Transcorrido o prazo regimental, os responsáveis se mantiveram inertes, sendo, então, considerados revéis para todos os efeitos.
Em consequência, a unidade técnica – com a concordância de representante do Ministério Público junto ao TCU, procurador Rodrigo Medeiros de Lima – propôs o julgamento pela irregularidade das contas de Antônio Carlos Gouveia Júnior e de Maria Cecilia Crevatin Gouveia, com imputação solidária do débito e de multas individuais. Entendem que, como a empresa individual não tem personalidade diversa e separada do titular, constituindo uma única pessoa e um único patrimônio, não se pode imputar débito e aplicar multa a ambos, sob pena de bis in idem e, por isso, propõem que a mencionada empresa deixe de constar como responsável pelo débito apurado. 
Peço vênias por divergir parcialmente desse entendimento. No que tange à responsabilização pelo débito, considero que a solidariedade não importaria em bis in idem, pois obrigaria todos à mesma dívida, podendo ser cobrada integralmente de um ou de todos os responsáveis. No caso de empresa e empresário serem a mesma pessoa (em termos jurídicos) , deve a condenação recair sobre ambos, solidariamente, porquanto recebeu os recursos a empresa individual e os geriu seu empresário individual, fazendo incidir, pois, para ambos, o disposto no art. 16, § 2º, da Lei 8.443/1992.
Esse entendimento, o qual confere maior eficácia na busca de bens e no ressarcimento na fase de execução da dívida, foi explicado pelo ministro-substituto Augusto Sherman Cavalcanti no voto condutor do Acórdão 11855/2019-TCU-Primeira Câmara:
“14. (...) se é fato que “no caso de firma individual ou empresário individual, os bens particulares respondem integral e solidariamente pelas dívidas decorrentes da atividade empresarial, já que o empresário atua em nome próprio”, e que “os empresários individuais respondem com seus bens particulares pelas dívidas decorrentes da atividade empresarial, integral e solidariamente, pois a empresa individual não tem personalidade diversa e separada de seu titular”, para fins de julgamento das contas e condenação ao débito ocasionado por essa atividade empresarial, na qual os recursos foram pleiteados para uso pela firma individual, penso que não há óbices a que o julgamento e a condenação recaia sobre ambos, por se referir ao recolhimento solidário do débito.
15. A solidariedade, nesse caso, não importaria em bis in idem no tocante ao dano, diferentemente do que se decidiu no Acórdão 2737/2013-TCU-Plenário (Rel. o Min. José Jorge) , porquanto obriga todos à mesma dívida, podendo ela ser cobrada integralmente de um ou de ambos, nos termos da codificação civil (arts. 264 e 265 do CC) . Ainda que se alegue serem a firma e o empresário a mesma pessoa (em termos jurídicos) , não haveria óbices à condenação, justamente por esse motivo, devendo a condenação recair sobre ambos, solidariamente. Ora, recebeu a firma individual, e geriu o seu empresário individual, o que faria incidir o disposto no art. 16, § 2º, da Lei 8.443/1992. E o caso é análogo à situação descrita na Súmula TCU 286, muito embora ali se refira a transferências voluntárias.
16. Além do mais, a existência de um CNPJ para a firma individual, embora não importe em personalidade jurídica distinta da do empresário, pode resultar em distinta propriedade de bens, ao menos nos cadastros de diversas entidades, como bancos (contas bancárias distintas) , cartórios de registro de imóveis e departamentos de trânsito (veículos) . Assim, em caso de não recolhimento espontâneo do débito, a condenação solidária da firma detentora do CNPJ e do empresário detentor do CPF conferirá maior eficácia na busca de bens e no ressarcimento em fase de execução da dívida. No caso de uma execução isso se evidencia mais facilmente porque a pesquisa por bens se dá, em regra, mediante o CNPJ ou o CPF informados. Como bem observado pelo Ministro Ubiratan Aguiar, no voto condutor do Acórdão 615/2008-TCU-Plenário, em que pese se tratar de uma mesma personalidade jurídica, há distinção entre os cadastros perante a Receita Federal:
‘6. (...) , aplica-se a regra de que os bens particulares respondem integral e solidariamente pelas dívidas decorrentes da atividade empresarial. Não obstante essa modalidade empresarial (firma individual ou empresário individual) depender de registro na Junta Comercial e existir número específico para a empresa, não há propriamente a criação de uma nova personalidade jurídica. Ou seja, o empresário individual atua em nome próprio, respondendo seus bens particulares integral e solidariamente (ou seja, sem ordem de execução dos bens, primeiro os da empresa e depois os do empresário) pelas dívidas contraídas na atividade empresarial.
7. Portanto, não há qualquer ressalva ou proteção dos bens da pessoa física com relação às dívidas contraídas na atividade empresarial, mesmo possuindo a empresa individual (antigamente denominada firma individual) CNPJ próprio, diferentemente do que ocorre na sociedade limitada e na sociedade simples, para as quais existem, respectivamente, direito a limite de responsabilidade e ordem de execução dos bens. Reforçando: no caso do empresário individual (ou firma individual) , seus bens particulares podem ser executados diretamente para saldar as dívidas da empresa.’”
Acompanho também o raciocínio do douto ministro quanto à impossibilidade de aplicação solidária de multa a empresa e a empresário, devendo essa recair apenas sobre aquele que teria exercido a atividade empresarial:
“17. De outra banda, no caso da multa não há que se falar em solidariedade, por se tratar de sanção, à qual incide o princípio da individualização da pena.
18. Uma vez que “a empresa individual não tem personalidade jurídica diversa e separada do titular, constituindo-se como única pessoa com único patrimônio” e que “nas empresas individuais, não se faz distinção entre o patrimônio da empresa e o da pessoa física do sócio único”, penso que no tocante à multa proporcional não deve ela incidir individualmente sobre um e outro.
19. Sendo a firma e o empresário uma única pessoa, caberia aplicar multa apenas a um deles, sob pena de bis in idem, ou seja, sob pena de dupla sanção a um mesmo indivíduo, a uma mesma personalidade jurídica, já que não é distinta como ocorre nas sociedades, e a incidir sobre um mesmo conjunto de bens na eventual execução. Aqui, penso eu, incide o raciocínio empreendido no Acórdão 2737/2013-TCU-Plenário (Rel. o Min. José Jorge) .
20. In casu, penso que a multa deva incidir sobre aquele que exerceu a atividade empresarial, pois o empresário, pessoa natural, se confunde com a firma individual e uma vez que a inscrição do empresário no registro público não cria outra personalidade jurídica, distinta da pessoa natural, como ocorre nas sociedades, para as quais o art. 985 do Código Civil dispõe ser adquirida a personalidade jurídica com a inscrição, no registro próprio e na forma da lei, dos atos constitutivos.
21. Vale ressaltar que a situação aqui também difere da empresa individual de responsabilidade limitada, conhecida como EIRELI, na qual a codificação civil estabeleceu, em redação nova, inaugurada neste ano, que “Art. 980-A (...) § 7º Somente o patrimônio social da empresa responderá pelas dívidas da empresa individual de responsabilidade limitada, hipótese em que não se confundirá, em qualquer situação, com o patrimônio do titular que a constitui, ressalvados os casos de fraude. (Incluído pela Medida Provisória nº 881, de 2019; em tramitação conforme: http://legislacao.planalto.gov.br/legisla/legislacao.nsf/Viw_Identificacao/mpv%20881-2019?OpenDocument) ”. Às EIRELIs se aplicam, no que couber, as regras previstas para as sociedades limitadas (cf. o novel art. 980-A, § 6º, do CC) .”
Portanto, em face da omissão no dever de prestar contas dos recursos captados, a empresa Antônio Carlos Gouveia Júnior - EPP, Antônio Carlos Gouveia Júnior e Maria Cecília Crevatin Gouveia devem ser condenados, solidariamente, ao pagamento do débito identificado. Proponho, igualmente, aplicar a Antônio Carlos Gouveia Júnior e Maria Cecília Crevatin Gouveia multas individuais previstas no art. 57 da Lei 8.433/1992.
Relativamente à dosimetria da multa, em atenção às disposições do art. 22, § 2º, da Lei de Introdução às Normas do Direito Brasileiro, tem-se que as irregularidades relativas à inexecução do objeto e à ausência da prestação de contas a justificar o nexo de causalidade entre os recursos captados e as despesas realizadas configuram condutas graves que comprometeram o cumprimento dos objetivos. Desse modo, a multa a ser imputada deve ficar no patamar de 40%.
	Ante o exposto, VOTO por que seja aprovada a minuta de deliberação que submeto a este Colegiado.
TCU, Sala das Sessões Ministro Luciano Brandão Alves de Souza, em 18 de fevereiro de 2020.
ANA ARRAES 
Relatora